臺灣高等法院民事判決　　　　　　　　　 93年度上字第392號
　　上　訴　人　重光油漆工程有限公司
　　法定代理人　柯再興
　　訴訟代理人　陳河泉律師
　　複代理人　　關維忠律師
　　被上訴人　　理成工業股份有限公司
　　法定代理人　衣治凡
　　訴訟代理人　陳明良律師
上列當事人間請求給付工程款事件，上訴人對於中華民國93年3
月3日臺灣桃園地方法院91年度訴第1877號第一審判決提起上訴
，經本院於94年1月25日言詞辯論終結，判決如下：
    主  文
原判決不利上訴人部分廢棄。
右廢棄部分，被上訴人應再給付上訴人新台幣壹佰伍拾柒萬柒仟
捌佰柒拾壹元，及自民國九十一年十一月九日起至清償日止按週
年利率百分之五計算之利息。
第一、二審訴訟費用（確定部分除外）由被上訴人負擔。
本判決所命給付，於上訴人供擔保新台幣伍拾參萬元後得假執行
，但被上訴人如於假執行程序實施前，以新台幣壹佰伍拾柒萬柒
仟捌佰柒拾壹元為上訴人預供擔保，得免為假執行。
    事實及理由
壹、本件上訴人起訴主張：訴外人韋源工程有限公司（下稱韋源
    公司）承作被上訴人承攬之「台塑關係企業南亞新港廠區必
    成三期廢棄管橋製裝工程」（下稱必成三期工程），再將必
    成三期工程中之噴沙、噴漆（供料）工程交由上訴人承包製
    作。嗣上訴人完成前述工程向韋源公司請求給付工程報酬時
    ，韋源公司因對被上訴人尚有近新台幣（下同）四百萬元之
    工程款與尾款未及請款而陷入財務困難，致無法給付上訴人
    承攬報酬，韋源公司乃於民國（下同）八十九年七月二十日
    簽發面額合計為二百六十二萬元之支票四張予上訴人，並簽
    立債權讓與同意書，表明前揭四張支票若發生跳票情事，便
    將韋源公司對於被上訴人得請求之工程款債權讓與上訴人。
    詎前揭四張支票屆期均不獲付款而跳票，上訴人基於韋源公
    司所讓與之債權，於八十九年八月二十五日、同年九月四日
    寄發存證信函予被上訴人，表明上開債權讓與事實，並要求
    被上訴人將其應給付韋源公司之工程款在二百六十二萬元之
    範圍內直接給付上訴人，上訴人業已自被上訴人處共受償六
    十六萬八千六百二十四元，尚有一百九十五萬一千三百七十
    六元之債權未獲清償，為此提起本件訴訟。退萬步言之，倘
    鈞院認定上訴人與韋源公司間之債權讓與不成立，然因系爭
    債權讓與同意書中，已清楚表明上訴人確有代韋源公司向被
    上訴人請求給付工程款之權利，是上訴人仍得依民法代位權
    之規定，代位韋源公司向被上訴人請求給付工程款等情。並
    聲明：(一)原判決不利於上訴人之部分廢棄。(二)右廢棄部分，
    被上訴人理成工業股份有限公司應給付上訴人一百五十七萬
    七千八百七十一元，及自九十一年十一月九日起迄清償日止
    ，按年利率百分之五計算之利息。(三)如受勝訴判決，上訴人
    願供擔保，請准宣告假執行。（原審為上訴人部分勝訴，部
    分敗訴之判決，上訴人不服，提起上訴，被上訴人則未提起
    上訴）。
貳、被上訴人則以：被上訴人曾向韋源公司查證該「同意書」之
    真正並否認其所述之債權，韋源公司乃於八十九年九月七日
    以存證信函澄清，表示其讓與之債權為「台塑新港必成全廠
    區室外管橋製裝工程及熱風管橋製裝工程」所餘之四十一萬
    元工程款，上訴人收受該函亦未表示異議，足見其讓與債權
    之真意，應以韋源公司八十九年九月七日函所述者為準，而
    該四十一萬元債權，據上訴人來函通知時自認被上訴人已清
    償六十四萬四千三百三十五元，故縱使上訴人所稱之債權讓
    與生效，上訴人之債權業已因清償而消滅。上訴人所稱韋源
    公司所讓與之債權，實乃韋源公司向被上訴人承攬之「南亞
    電子必成三期廢棄管橋製裝工程」之二百六十二萬元工程款
    ，惟該工程款於上訴人通知被告債權讓與時已全部清償，故
    其債權讓與依法不生效力等語抗辯。並聲明：(一)上訴駁回。
    (二)若受不利判決，願供擔保，請准免為假執行。
參、上訴人主張：被上訴人原應給付與訴外人韋源公司之八十八
    年度工程保留款為三百四十九萬九千二百九十元，另韋源公
    司於八十九年間承作被上訴人承攬之必成三期工程，總工程
    款為二千五百五十八萬四千二百三十二元，加計八十九年間
    之其餘工程款四百三十八萬三千九百三十七元，總計為二千
    五百五十八萬四千二百三十二元。韋源公司因將必成三期工
    程中之噴沙、噴漆工程轉包與上訴人，積欠上訴人工程尾款
    二百六十二萬元，乃於八十九年七月二日與上訴人簽訂同意
    書，表明「：：今韋源工程有限公司因上包理成工業股份有
    限公司尾款近四百萬元來不及請款，以致發生週轉困難，現
    經由韋源工程有限公司負責人洪育男先生同意，若開出之支
    票款項發生跳票，重光公司得向理成代領未收之款項。」，
    上訴人並於八十九年八月二十五日寄發存證信函通知被上訴
    人有關債權讓與乙事等情，業經上訴人提出同意書一件、存
    證信函二件為證，並為被上訴人所不爭執，足堪信為真實。
    被上訴人雖抗辯：韋源公司所讓與之債權僅限於「必成三期
    廢氣管橋製裝工程」之工程款云云。惟查證人即韋源公司負
    責人洪育男於原審審理中表明願將韋源公司對被上訴人之債
    權於尚欠上訴人債務之範圍內，讓與上訴人等情明確（見原
    審卷第五三頁），故讓與之範圍不僅限於「必成三期廢氣管
    橋製裝工程」之工程款請求權，而係二百五十三萬三千五百
    零五元（詳後述）。按「債權之讓與，非經讓與人或受讓人
    通知債務人，對於債務人不生效力。但法律另有規定者，不
    在此限」，民法第二百九十七條第一項定有明文。又「債權
    之讓與，依民法第二百九十七條第一項之規定，非經讓與人
    或受讓人通知債務人，對於債務人固不生效力，惟法律設此
    規定之本旨，無非使債務人知有債權讓與之事實，受讓人對
    於債務人主張受讓事實行使債權時，既足使債務人知有債權
    讓與之事實，即應認為兼有通知之效力」，最高法院二十二
    年上字第一一六二號判例可供參考。上訴人既已在訴訟上主
    張，自生通知之效力。又本件經兩造協議簡化爭點為：被上
    訴人與韋源公司間就八十八及八十九年之工程款尚欠金額若
    干？（見原審卷第二三八頁）經查：
一、韋源公司與被上訴人於八十八、八十九年尚未付清之工程款
    為二千五百五十八萬四千二百三十二元，被上訴人主張韋源
    公司於八十九年間施作被上訴人承包訴外人中鼎工程股份有
    限公司工程，因韋源公司違約，雙方合意應扣款七十四萬八
    千七百七十一元；於ＦＰＣＣ工程中亦因韋源公司違約，協
    議扣款二十一萬一千六百六十七元；台塑ＡＲＯＭＡ工程違
    約扣款三千元；另韋源公司積欠被上訴人材料費二百十五萬
    元及代墊吊車費三十八萬元，被上訴人主張抵銷等語，並提
    出異常單二件為證，上訴人於本院除對韋源公司違約扣款七
    十四萬八千七百七十一元，及韋源公司積欠被上訴人材料費
    二百十五萬元部分有爭執，主張被上訴人重複扣款，並於原
    審不同意台塑ＡＲＯＭＡ工程違約扣款三千元外，其餘部分
    已不爭執，足堪信為真實。查：
(一)、韋源公司違約扣款七十四萬八千七百七十一元部分，證人洪
    育男證稱：韋源公司違約扣款七十四萬八千七百七十一元尚
    未扣除等語（見本審卷第九四頁、第一○六頁），韋源公司
    係承攬契約之當事人，其法定代理人既對該筆違約扣款尚未
    扣除不爭執，上訴人主張已扣除，自應就此有利於己之積極
    事實負舉證責任，上訴人並未舉證以實其說，自不足採。
(二)、材料費二百十五萬元部分，上訴人主張：韋源公司就此筆材
    料費二百十五萬元金額根本未開發票去請款，而直接自全部
    工程款中扣除。故韋源公司開具發票請款，根本未將此筆材
    料費二百十五萬元計算在內等語。惟為被上訴人所否認。被
    上訴人與韋源公司間之工程帳冊已不存在，而無從對帳，業
    據被上訴人及證人洪育男陳述明確（見本審卷第九五頁、第
    一○八頁）。查：證人洪育男證稱：「（法官問：兩造二
    百一十五萬元材料費如何算？）我請款時已直接扣除，不包
    括這一筆」；「（法官問：被上訴人對你的材料費二一五萬
    元是如何來？）因為八十九年承攬新港必成工程無法買材料
    ，是由被上訴人代買的，請工程款的時候，他們直接扣除掉
    了。我們公司在請款時候，他們直接就扣掉了，我們再請求
    剩下的工程款，這是工程慣例。」等語（見本審卷第九四頁
    ；第一○七頁）。從常理判斷，被上訴人既替韋源公司先
    代墊材料費二百十五萬元，而有債權存在，則嗣後韋源公司
    提具發票請領工程款時，被上訴人理成公司當然會先將此筆
    代墊款抵銷而直接扣除，不可能付款後再向韋源公司請求。
    被上訴人雖主張：「必成三期廢棄管橋製裝工程」與「必
    成三期全廠區管橋製裝工程」之工程款共00000000
    元，係依據原審法院向台塑公司函查所得「必成三期廢棄管
    橋製裝工程」之施作數量為「二七一噸」及「必成三期全廠
    區管橋製裝工程」為「三八八噸」，以該數量乘契約約定單
    價各為二六．七元／公斤及二四‧八元／公斤，再加計法定
    百分之五之營業稅而得。該工程款總額，業經上訴人於原審
    自認在案。該工程款總額，係由施作數量及單價直接計算而
    得，顯尚未扣除韋源公司積欠之材料費0000000元在
    內云云，並提出工程承攬單為證（見原審卷第一七三頁）。
    惟查工程承攬單係承攬之價額，而非韋源公司實際領款之證
    據，被上訴人並未提出任何領款發票，證明韋源公司業已領
    取該二百十五萬元之款項。被上訴人主張韋源公司已領之款
    項包括被上訴人代墊材料費二百十五萬元，係屬有利於己之
    積極事實，依民事訴訟法第二百七十七條前段規定，被上訴
    人應負舉證責任，被上訴人並未舉證以實其說，其主張自不
    足採。被上訴人主張：上訴人於原審已自認八十九年度（
    含八十八年度前未付工程款）被上訴人應付之總工程款為二
    千五百五十八萬四千二百三十二元。上訴人於第二審提出新
    攻擊方法為矛盾主張，明顯違反民事訴訟法第四百四十七條
    ，有關第二審之上訴程序中，當事人不得提出新攻擊或防禦
    方法之規定，依法應駁回其該新攻擊方法云云。查兩造雖同
    意工程款部分總共是二千五百五十八萬四千二百三十二元，
    但當時並未言及該工程款是否包括被上訴人代墊之材料費二
    百十五萬元，上訴人於本院主張，僅係對於在第一審已提出
    之攻擊或防禦方法為補充而已，本院如不許其提出，將與事
    實不符，造成顯失公平之結果，依民事訴訟法第四百四十七
    條第一項第三、六款規定，自得允許上訴人為主張。故材
    料費二百十五萬元韋源公司並未請款，被上訴人自不得主張
    扣除。
(三)、台塑ＡＲＯＭＡ工程扣款三千元部分：被上訴人主張：韋源
    公司施作被上訴人承攬台塑ＡＲＯＭＡ工程中另應扣款三千
    元等語，並提出理成公司異常單為證，證人洪育男對應扣款
    三千元乙事亦不爭執（見原審卷第二六八頁）。既無證據證
    明該款項業已扣除，被上訴人自得主張抵銷。
(四)、故韋源公司得向被上訴人請求之工程款為二千四百二十四萬
    零七百九十四元（00000000-000000-000000-000000-0000=0
    0000000）。
二、被上訴人於八十九年一月十一日起至同年八月十七日止，以
    支票給付韋源公司工程款計二千零九十七萬四千四百八十九
    元，復於九十年六月間依原審九十年度執字第九三號清償債
    務強制執行事件執行通知給付韋源公司工程款二十七萬五千
    一百元，又於八十九年九月二十日給付上訴人四十五萬七千
    七百元，合計被上訴人於八十九年間共給付二千一百七十萬
    七千二百八十九元，有原審九十年度執字第九三號清償債務
    強制執行事件執行通知一件及支票簽收回執九件足稽，復為
    兩造所不爭執，是扣除前揭已清償部分，被上訴人尚欠韋源
    公司之工程款為二百五十三萬三千五百零五元，而該部分之
    工程款債權業經韋源公司於讓與上訴人，並通知被上訴人，
    上訴人自得以債權人之身分請求被上訴人給付工程款為二百
    五十三萬三千五百零五元。
三、上訴人在本院僅就韋源公司違約扣款七十四萬八千七百七十
    一元，及韋源公司積欠被上訴人材料費二百十五萬元是否應
    該扣除，有所爭執（見本審卷第二四頁至第二六頁、第八七
    頁至第八八頁），並於原審對扣除台塑ＡＲＯＭＡ工程違約
    三千元部分爭執（原審該部分為上訴人勝訴之判決），對於
    其他扣款部分，並不爭執故對其他扣款部分，不再論述，併
    予敘明。
肆、綜上所述，被上訴人尚欠韋源公司工程款為二百五十三萬三
    千五百零五元，韋源公司復將此部分債權讓與上訴人，並依
    法通知被上訴人，則上訴人請求被上訴人給付一百九十五萬
    一千三百七十六元，及自起訴狀繕本送達翌日即九十一年十
    一月九日起至清償日止，按年息百分之五計算之利息，為有
    理由，應予准許。兩造陳明願供擔保，請求宣告假執行、及
    免為假執行，經核均與法律規定相符。先位之訴，上訴人已
    得勝訴判決，備位之訴自毋庸審理，併予敘明。
伍、綜上所述，上訴人主張為可採，被上訴人抗辯為無可取。從
    而，上訴人本於受讓承攬報酬之法律關係，請求被上訴人給
    付一百九十五萬一千三百七十六元，及自起訴狀繕本送達翌
    日即九十一年十一月九日起至清償日止，按年息百分之五計
    算之利息，為有理由，應予准許。原審就超過三十七萬三千
    五百零五元部分為上訴人敗訴之判決，尚有未洽。上訴意旨
    指摘原判決不當，求予廢棄改判，為有理由。爰由本院予以
    廢棄改判，如主文第二項所示。又兩造均陳明願供擔保宣告
    准免假執行，經核均無不合，爰分別酌定相當擔保金額准許
    之。
陸、上訴人請求本院向桃園縣稅捐稽徵處調取被上訴人在各該年
    度持系爭統一發票申報營業稅之資料，本院認依舉證責任分
    配之原則，上訴人已得勝訴判決，統一發票於本案並非重要
    資料，故無調取必要。本件事證已臻明確，兩造其餘攻擊、
    防禦方法及所舉證據，經本院審酌後對判決結果不生影響，
    爰不一一論列，附此敘明。
柒、據上論結，本件上訴為有理由，依民事訴訟法第四百五十
    條、第七十八條、第四百六十三條、第三百九十條條第二項
    、第三百九十二條，判決如主文。
中　　華　　民　　國　　94　　年　　2 　　月　　14　　日
                  民事第五庭審判長法　官　林丁寶
　　　　　　　　　　　      　　　法　官  陳博享
　　　　　　　　　　　      　　　法　官  林恩山
正本係照原本作成。
如不服本判決，應於收受送達後二十日內向本院提出上訴書狀，
其未表明上訴理由者，應於提出上訴後二十日內向本院補提理由
書狀（均須按他造當事人之人數附繕本）上訴時應提出委任律師
或具有律師資格之人之委任狀；委任有律師資格者，另應附具律
師資格證書及釋明委任人與受任人有民事訴訟法第四百六十六條
之一第一項但書或第二項（詳附註）所定關係之釋明文書影本。
中　　華　　民　　國　　94　　年　　2 　　月　　16　　日
　　　　　　　　　　　　　　　　　　書記官　周淑靜
附註：
民事訴訟法第四百六十六條之一（第一項、第二項）：
對於第二審判決上訴，上訴人應委任律師為訴訟代理人。但上訴
人或其他法定代理人具有律師資格者，不在此限。
上訴人之配偶、三親等內之血親、二親等內之姻親，或上訴人為
法人、中央或地方機關時，其所屬專任人員具有律師資格並經法
院認為適當者，亦得為第三審訴訟代理人。
